臺灣高等法院臺中分院刑事判決　
111年度上訴字第2026號
上  訴  人  臺灣臺中地方檢察署檢察官
被      告  詹建泓


上列上訴人因被告妨害秩序案件，不服臺灣臺中地方法院111年
度訴緝字第2號，中華民國111年6月29日第一審判決（起訴案號
：臺灣臺中地方檢察署109年度少連偵字第279號），提起上訴，
本院判決如下：
    主    文
上訴駁回。
    理    由
一、公訴意旨略以：被告乙○○及原審同案被告林瑞福、張俊偉、
    林俊榕、陳俊晏(經原審以109年度訴字第2585號、110年度
    訴字第475號判決無罪，檢察官上訴後已經本院於民國111年
    5月25日以111年度上訴字第509號、第511號判決駁回上訴在
    案)與另3名真實姓名年籍均不詳之成年男子，於109年2月27
    日5時8分許，在臺中市○○區○○○路000號○○○KTV(起訴書誤載
    為○○○KTV）飲酒歡唱後欲離去時，與原審同案被告鄭承鈜（
    原名鄭勝文）、蔡柏源、王浚豪(經原審以109年度訴字第25
    85號、110年度訴字第475號判決無罪，檢察官上訴後已經本
    院以上述判決駁回上訴在案)及共犯少年邵〇榕（92年生，真
    實姓名年籍均詳卷，另由原審少年法庭審理）等人，在上址
    前互看彼此不順眼而發生口角糾紛，雙方均明知臺中市○○區
    ○○○路000號○○○KTV前之人行道係公共場所，於該處打架互毆
    ，可能波及他人，影響社會治安及秩序，雙方仍基於在公共
    場所聚集3人以上，施強暴脅迫之犯意聯絡，出手推擠、互
    毆(其等所涉犯傷害犯行，均未據告訴），警方獲報後前往
    上址並調閱監視器影像畫面，始查悉上情。因認被告乙○○所
    為，係犯刑法第150條第1項後段之在公共場所聚集三人以上
    ，下手實施強暴罪嫌等語。
二、按犯罪事實應依證據認定之，無證據不得認定犯罪事實；又
    不能證明被告犯罪者，應諭知無罪之判決，刑事訴訟法第15
    4條第2項、第301條第1項分別定有明文。再按認定犯罪事實
    所憑之證據，雖不以直接證據為限，間接證據亦包括在內，
    然而無論直接證據或間接證據，其為訴訟上之證明，須於通
    常一般之人均不致有所懷疑，而得確信其為真實之程度者，
    始得據為有罪之認定，倘其證明尚未達到此一程度，有合理
    之懷疑存在而無從使事實審法院得有罪之確信時，即應由法
    院為諭知被告無罪之判決（最高法院76年度台上字第4986號
    刑事判決意旨參照）。另刑事訴訟法第161條第1項規定：檢
    察官就被告犯罪事實，應負舉證責任，並指出證明之方法。
    因此，檢察官對於起訴之犯罪事實，應負提出證據及說服之
    實質舉證責任。倘其所提出之證據，不足為被告有罪之積極
    證明，或其指出證明之方法，無從說服法院以形成被告有罪
    之心證，基於無罪推定之原則，自應為被告無罪判決之諭知
    （最高法院92年台上字第128號判決參照）。
三、公訴意旨認被告乙○○涉犯刑法第150條第1項後段之在公共場
    所聚集三人以上，下手實施強暴罪嫌，無非係以被告乙○○之
    供述、同案被告張俊偉、林俊榕、鄭承鈜、蔡柏源、王浚豪
    等人之供述、證人即共犯邵○榕之證述、警員職務報告、監
    視器錄影畫面擷圖及犯罪現場圖等為其主要論據。訊據被告
    乙○○則否認有何妨害秩序之犯行，辯稱：當日伊已經喝醉，
    跟對方並不認識，也不知道為什麼會打起來，伊沒有在公共
    場所聚集三人以上，下手實施強暴等語。經查：
　㈠同案被告林瑞福及張俊偉，與同案被告鄭承鈜、蔡柏源、王
    浚豪及共犯少年邵○榕，於上開時、地，因互看不順眼並發
    生口角衝突，進而發生推擠、拉扯之強暴行為，被告乙○○、
    同案被告陳俊晏、林俊榕見狀亦加入推擠、拉扯之行為等情
    ，已據被告乙○○於偵查、原審及本院審理時均未爭執者（見
    109年度少連偵字第279號卷第76頁、第229至230頁，原審訴
    緝卷第92頁、本院卷第55頁)，核與同案被告林瑞福於警詢
    及偵查、同案被告林俊榕、鄭承鈜、蔡柏源、王浚豪於警詢
    、偵查及審理時、同案被告張俊偉、陳俊晏於偵查及審理時
    、證人即共犯邵○榕於警詢及偵查時之證述，互核大致相符
    （見109年度少連偵字第279號卷第70頁、第74頁、第80頁、
    第84至85頁、第88至89頁、第92至93頁、第96至97頁、第22
    9至230頁，110年度少連偵緝字第3號卷第39至40頁，原審第
    2585號卷第411至418頁、第398至404頁、第405至410頁、第
    392至397頁、第383至391頁、第419至425頁），復有臺中市
    政府警察局第四分局南屯派出所109年5月12日警員職務報告
    、犯罪現場圖各1份、監視器錄影畫面擷圖42張、原審勘驗
    筆錄2份及現場監視器錄影畫面擷圖在卷可稽（見109年度少
    連偵字第279號卷第65頁、第105頁、第107至139頁，原審第
    2585號卷第213至220頁、第291至296頁、第223至256頁、第
    301至319頁），是此部分事實，首堪認定。且案發「○○○KTV
    」前之人行道屬「公共場所」，則被告乙○○與同案被告林瑞
    福、張俊偉、林俊榕、陳俊晏、鄭承鈜、蔡柏源、王浚豪（
    下稱同案被告林瑞福等7人）於上開時間，在公共場所實施
    強暴之事實，亦堪認定。
　㈡按刑法第150條聚眾施強暴脅迫罪，原規定之構成要件「公然
    聚眾」部分，於109年1月15日修正為「在公共場所或公眾得
    出入之場所聚集三人以上」。其修正理由（同第 149條修正
    說明）載敘：實務見解認為，「聚眾」係指參與之多數人有
    隨時可以增加之狀況，若參與之人均係事前約定，人數既已
    確定，便無隨時可以增加之狀況，自與聚眾之情形不合。此
    等見解範圍均過於限縮，也無法因應當前社會之需求。爰將
    本條前段修正為「在公共場所或公眾得出入之場所」有「聚
    集」之行為為構成要件，亦即行為（人）不論其在何處、以
    何種聯絡方式（包括透過社群通訊軟體：如LINE、微信、網
    路直播等）聚集，其係在遠端或當場為之，均為本條之聚集
    行為，且包括自動與被動聚集之情形，亦不論是否係事前約
    定或臨時起意者均屬之等旨。查該修正條文除場所屬性不再
    侷限於實質上一般大眾可共見共聞之地點外，並將在現場實
    施騷亂之人數，明定為3人以上為已足，至若隨時有加入不
    特定之群眾，或於實施強暴脅迫持續中，其原已聚集之人數
    有所變化，均無礙於「聚集3人以上」要件之成立。而本罪
    既屬妨害秩序之一種犯罪，則聚眾實施強暴脅迫之人，主觀
    上自須具有妨害秩序之故意，亦即應具有實施強暴脅迫而為
    騷亂之共同意思，始與該條罪質相符。惟此所稱聚眾騷亂之
    共同意思，不以起於聚集行為之初為必要。若初係為另犯他
    罪，或別有目的而無此意欲之合法和平聚集之群眾，於聚眾
    過程中，因遭鼓動或彼此自然形成激昂情緒，已趨於對外界
    存有強暴脅迫化，或已對欲施強暴脅迫之情狀有所認識或預
    見，復未有脫離該群眾，猶基於集團意識而繼續參與者，亦
    均認具備該主觀要件。且其等騷亂共同意思之形成，不論以
    明示通謀或相互間默示之合致，亦不論是否係事前鳩集約定
    ，或因偶發事件臨時起意，其後仗勢該群眾結合之共同力，
    利用該已聚集或持續聚集之群眾型態，均可認有聚眾騷亂之
    犯意存在。又該條之修法理由固說明：倘3人以上，在公共
    場所或公眾得出入之場所聚集，進而實行強暴脅迫（例如：
    鬥毆、毀損或恐嚇等行為）者，不論是對於特定人或不特定
    人為之，已造成公眾或他人之危害、恐懼不安，應即該當犯
    罪成立之構成要件，以符保護社會治安之刑法功能之旨。然
    依本罪之規定體例，既設於刑法第二編分則第七章妨害秩序
    罪內，則其保護之法益自係在公共秩序及公眾安寧、安全之
    維護，使其不受侵擾破壞。是本罪既係重在公共安寧秩序之
    維持，故若其實施強暴脅迫之對象，係對群眾或不特定人為
    之，而已造成公眾或他人之危害、恐懼不安致妨害社會秩序
    之安定，自屬該當。惟如僅對於特定人或物為之，基於本罪
    所著重者係在公共秩序、公眾安全法益之保護，自應以合其
    立法目的而為解釋，必其憑藉群眾形成的暴力威脅情緒或氛
    圍所營造之攻擊狀態，已有可能因被煽起之集體情緒失控及
    所生之加乘效果，而波及蔓延至周邊不特定、多數、隨機之
    人或物，以致此外溢作用產生危害於公眾安寧、社會安全，
    而使公眾或不特定之他人產生危害、恐懼不安之感受，始應
    認符合本罪所規範之立法意旨。如未有上述因外溢作用造成
    在該場合之公眾或他人，產生危害、恐懼不安，而有遭波及
    之可能者，即不該當本罪之構成要件。至犯本罪所實施之強
    暴脅迫，而有侵害其他法益並犯他罪者，自應視其情節不同
    ，分別依刑法第50條之規定以實質數罪併合處罰，或依競合
    關係論處之（最高法院110年度台上字第6191號判決意旨參
    照）。
　㈢被告乙○○與同案被告林瑞福等7人於109年2月27日5時8分許，
    在○○○KTV前之人行道發生前述糾紛之事實經過，分據被告乙
    ○○、同案被告林瑞福等7人等於偵查及原審供述及證人邵○榕
    證述如下：
　　⒈被告乙○○於警詢及偵查時供述：當時和朋友在包廂唱歌，
      出去上廁所時以為朋友在○○○KTV大門口被打，就衝出去幫
      忙，之後就打起來；伊不認識同案被告林瑞福、張俊偉、
      陳俊晏、鄭承鈜、蔡柏源、王浚豪、共犯邵○榕，因為酒
      喝多了，又以為朋友被打，才一起打下去等語(見109年度
      少連偵字第279號卷第76頁、第230頁)。
　　⒉同案被告林瑞福於警詢、偵查及原審審理時供稱：伊當時
      與同案被告張俊偉一起去○○○KTV，要離開時同案被告張俊
      偉與人起口角，伊上前要將雙方隔開，對方就直接揮拳過
      來，伊有還手，當時並不認識現場其他人等語(見109年度
      少連偵字第279號卷第70頁、第229至230頁，原審第2585
      號卷第457頁)。
　　⒊同案被告張俊偉於原審審理時以證人身分證稱：伊當天 與
      同案被告林瑞福一起去○○○KTV唱歌喝酒，只是喝酒唱歌，
      並不是要跟人吵架。伊沒有跟被告乙○○及同案被告林俊榕
      、陳俊晏一起唱歌。伊與被告同案林瑞福要離開時已經有
      點醉了，在門口與同案被告鄭承鈜、蔡柏源、王浚豪其中
      1位的眼神對到，就起口角互相推擠，案發當時不認識同
      案被告鄭承鈜、蔡柏源、王浚豪，也無任何仇怨，監視器
      錄影畫面裡面的人，除了同案被告林瑞福外，其他人都不
      認識等語(見原審第2585號卷第383至384、386至388、390
      至391頁)。
　  ⒋同案被告林俊榕於警詢之供述及原審審理時以證人身分證
      稱：伊一開始在包廂唱歌，之後服務生進來包廂說外面有
      人在打架，請我們不要出去，但當時伊酒喝多了，以為是
      朋友在外面被打，出去看到一群人在打架，就過去打了同
      案被告鄭承鈜幾下，之後發現都不認識雙方的人，於是就
      停手勸架，伊不認識案發現場其餘被告，當時喝醉了等語
      (見109年度少連偵字第279號卷第80頁，原審第2585號卷
      第411至414、417至418頁)。
　　⒌同案被告鄭承鈜於警詢供述及原審審理時以證人身分證述
      ：伊、同案被告蔡柏源、王浚豪、共犯邵○榕一起唱歌喝
      酒，走出○○○KTV時，聽到後方有人在講話，我們一行人回
      頭，對方就上前理論，還用手推同案被告王浚豪，我們反
      問：「推什麼？」，之後就發生肢體衝突，伊案發前不認
      識被告乙○○及同案被告林瑞福、林俊榕、陳俊晏，也無任
      何仇怨或嫌隙等語(見109年度少連偵字第279號卷第84頁
      ，原審第2585號卷第399至401頁、第404頁)。
　　⒍同案被告蔡柏源於警詢供述及原審審理時以證人身分證述
      ：案發時伊與同案被告王浚豪、鄭承鈜、共犯邵○榕一起
      去○○○KTV，離開時轉頭看其他友人有無跟上，就跟同案被
      告張俊偉對到眼，對方上前說「看什麼」，並用手推同案
      被告王浚豪，伊說「推什麼」，對方就打過來，伊就出腳
      踹倒他們其中1人等語(見109年度少連偵279號卷第88頁，
      原審第2585號卷第405頁、第408頁)。
　　⒎同案被告王浚豪於警詢供述及原審審理時以證人身分證述
      ：伊、同案被告鄭承鈜、蔡柏源及共犯邵○榕要走出○○○KT
      V時，我們一行人回頭看自己的朋友有沒有跟上，此時對
      方那群人也剛好步出○○○KTV，以為我們在看他們，便上前
      跟我們理論，我們趕緊跟對方道歉，但對方不理還用手推
      伊，朋友看到伊被推了一把，便上前跟對方理論，衝突就
      這樣發生了，案發之前不認識被告乙○○及同案被告林瑞福
      、林俊榕、陳俊晏等人，跟他們也都沒有任何仇怨，當時
      可能喝醉了，才發生口角衝突等語(見109年度少連偵字第
      279號卷第92頁，原審第2585號卷第393至394頁)。
　　⒏同案被告陳俊晏於偵查供述及原審審理時以證人身分證述
      ：伊只認識林俊榕，當時是真實姓名年籍均不詳，綽號「
      小棋」的女性友人帶伊去KTV包廂唱歌，與同案被告林俊
      榕不同包廂，伊出來看到同案被告林俊榕在推擠，過去想
      要將兩邊拉開，人家推伊，伊就推回去等語(見110年度少
      連偵緝字第3號卷第39至40頁，原審第2585號卷第419至42
      0頁、第424至425頁)。
　　⒐證人即共犯邵○榕於警詢及偵查時證述：伊同行的友人為同
      案被告蔡柏源、鄭承鈜、王浚豪，案發時在KTV門口因酒
      醉起衝突而與他人打架等語(見109年度少連偵字第279號
      卷第96頁、第229頁)。
　　⒑綜觀被告乙○○、同案被告林瑞福等7人及證人邵○榕所述內
      容、前開原審勘驗筆錄及監視器錄影畫面擷圖，可知被告
      乙○○等人原本是在○○○KTV不同包廂內歡唱聚會；嗣同案被
      告林瑞福及張俊偉要離開該處時，與同案被告鄭承鈜、蔡
      柏源、王浚豪在○○○KTV門口因眼神對到，起口角爭執，進
      而引發肢體衝突，共犯邵○榕隨即下車加入扭打，同案被
      告陳俊晏抱住王浚豪往車方向甩，被告乙○○、同案被告林
      俊榕亦先後加入扭打之情節，被告乙○○與同案被告林瑞福
      等7人前後所述大致相符，亦與原審勘驗筆錄及監視器錄
      影畫面擷圖相一致，堪認被告乙○○與同案被告林瑞福等7
      人於上開時間在○○○KTV，各係出於相約聚會之目的，並非
      為即將實施強暴脅迫之行為而聚集，且同案被告林瑞福及
      張俊偉，與同案被告鄭承鈜、蔡柏源、王浚豪原互不相識
      ，僅係因偶然、突發之口角爭執，而在○○○KTV前人行道發
      生推擠、扭打之強暴行為，被告乙○○、同案被告林俊榕、
      陳俊晏亦與雙方不相識，僅是酒後見雙方互相扭打，而先
      後加入推擠、扭打之強暴行為，並非出於實施強暴脅迫而
      為騷亂之共同意思，尚不得以被告乙○○與同案被告林瑞福
      等7人在○○○KTV前人行道，因故發生本案推擠、扭打之強
      暴行為，逕予推論被告乙○○之參與施強暴脅迫，主觀上有
      妨害秩序之故意。
　㈣復依案發時監視器錄影畫面顯示，同案被告林瑞福及張俊偉
    ，與同案被告鄭承鈜、蔡柏源、王浚豪係於109年2月27日5
    時8分12秒起發生肢體衝突，先是推擠、拉扯，進而互相扭
    打後，共犯邵○榕於同日5時8分24秒許、被告乙○○於同日5時
    8分40秒許、同案被告林俊榕於同日5時9分7秒許、同案被告
    陳俊晏於同日5時8分22秒許，陸續加入推擠、扭打，而於同
    日5時13分45秒許肢體衝突即結束，有原審勘驗筆錄、監視
    器錄影畫面截圖附卷可查（見原審第2585號卷第214至220頁
    、第225至256頁），則被告乙○○與同案被告林瑞福等7人之
    肢體衝突過程前後歷時約5分鐘餘，衝突時間甚短，且在衝
    突發生期間，亦可見○○○KTV員工、清潔人員、及路人等陸續
    通行案發現場，並未有見狀驚恐走避、或閃躲之動作，亦未
    受到波及，亦有原審勘驗筆錄、監視器錄影畫面截圖(見原
    審第2585號卷第217至219頁、第295頁、第240頁、第244頁
    、第253頁、第314至315頁)在卷可參，可徵本案被告乙○○與
    同案被告林瑞福等7人酒後偶然在該處互相拉扯、扭打而實
    施強暴之行為，無非是酒後行為失控，因而參與互不認識人
    之衝突，而相互拉扯、扭打，被告乙○○更 是誤以為朋友被
    打才參與者，並非對群眾或不特定人為之。且被告乙○○與同
    案被告林瑞福等7人在衝突之過程中，亦未因而波及蔓延至
    周邊不特定、多數、隨機之人，而使公眾或不特定之他人產
    生危害、恐懼不安之感受，自與刑法第150條第1項後段妨害
    秩序罪之構成要件不該當。
四、綜上所述，本案依檢察官所舉之證據，既不足以使本院形成
    被告乙○○確有妨害秩序之主觀犯意及行為，達於無所懷疑而
    得確信為真實之程度，自屬不能證明被告犯罪。原審因而為
    被告無罪之諭知，並無不合。
五、檢察官上訴意旨：同案被告林瑞福等7人各自唱歌後，在○○○
    KTV門口因眼神對到，起口角爭執，進而引發肢體衝突，嗣
    被告乙○○加入扭打，所為係已對欲施強暴脅迫之情狀有所認
    識或預見，並利用同案被告林瑞福等7人因偶發口角爭執而
    已聚集之群眾型態，基於集團意識而繼續參與，加入該群眾
    而共同為扭打之強暴行為，可認已具有妨害秩序之主觀犯意
    。又原審既認定被告乙○○、同案被告林瑞福、張俊偉、林俊
    榕、陳俊晏，與同案被告鄭承鈜、蔡柏源、王浚豪、共犯邵
    ○榕，雙方互不相識。顯見本案衝突係先由同案被告林瑞福
    、張俊偉、鄭承鈜、蔡柏源、王浚豪等人先發生肢體衝突，
    渠等形成的暴力氛圍所營造之攻擊狀態，煽起共犯邵○榕、
    被告乙○○、同案被告林俊榕、陳俊晏等人之情緒，集體失控
    而加入對素不相識之人為扭打之強暴行為，被告乙○○、同案
    被告林瑞福等7人及證人邵○榕發生本案衝突之群眾型態，有
    煽動周圍群眾之暴力情緒之情，對於刑法第150條第1項後段
    所保護之社會治安與秩序法益，均易造成危害。又本案衝突
    發生地為臺中市○○區○○○路000號之○○○KTV門口前，該處為24
    小時營業之公眾場所，且本案發生時有司機駕駛計程車數輛
    停等於該處等待載客，是雖案發時間係凌晨時分，然本案發
    生地為營業中之公眾得出入之娛樂場所，一般人不特定人均
    極易前往消費而得以見聞，且有多位司機駕駛計程車停等於
    該處，顯然非偏僻而杳無人煙之處，被告乙○○、同案被告林
    瑞福等7人及證人邵○榕於上時地，公然聚眾實施強暴互毆之
    行為，實已危及社會安寧秩序無疑，自該當該條之構成要件
    無誤。且本案鬥毆造成朴錦廷持用之車牌號碼000-0000號租
    賃小客車損壞，客觀上確實已造成他人之危害，自應論以刑
    法第150條第1項後段在公共場所聚集三人以上，下手實施強
    暴罪。為此，請將原判決撤銷，更為適當合法之判決等語。
    惟查，被告乙○○與同案被告林瑞福等7人及證人邵○榕於上揭
    時、地，原各係出於相約唱歌聚會之目的前往○○○KTV，原非
    為即將實施強暴脅迫之行為而聚集；且僅係因偶然、突發之
    口角爭執，而在公共場所發生推擠、扭打之強暴行為，尚難
    逕予推論被告等7人係以施強暴脅迫之目的而聚集，且主觀
    上有妨害秩序之故意，具有實施強暴脅迫而為騷亂之共同意
    思，而與刑法第150條第1項之妨害秩序罪之構成要件不該當
    ，已如前述。檢察官雖以本案衝突係先由同案被告林瑞福、
    張俊偉、鄭承鈜、蔡柏源、王浚豪等人先發生肢體衝突，形
    成的暴力氛圍所營造之攻擊狀態，煽起被告乙○○、同案被告
    林俊榕、陳俊晏、共犯邵○榕等人之情緒，集體失控而加入
    對素不相識之人為扭打之強暴行為，認本案衝突之群眾型態
    ，有煽動周圍群眾之暴力情緒之情，侵害刑法第150條第1項
    後段所保護之社會治安與秩序法益等語。然被告乙○○、同案
    被告林俊榕、陳俊晏、共犯邵○榕等人，各係因見同行友人
    與他人衝突扭打而加入幫忙等情，並非對不特定之人或物為
    強暴行為，復未因而波及蔓延至周邊不特定、多數、隨機之
    人，而使公眾或不特定之他人產生危害、恐懼不安之感受，
    已經本院認定如前所述，自與刑法第150條第1項後段之構成
    要件不符。又被告乙○○、同案被告林瑞福等7人在衝突之過
    程中，雖造成000-0000號租賃小客車損壞，惟被告乙○○參與
    本案行為，既非基於妨害秩序之主觀犯意為之，即與本罪之
    構成要件不符，而難以本罪相繩。檢察官上訴意旨仍認被告
    乙○○有妨害秩序之犯行，指摘原判決不當，為無理由，應予
    駁回。
六、據上論斷，應依刑事訴訟法第368條，判決如主文。
本案經檢察官廖志祥提起公訴，檢察官何建寬提起上訴，檢察官
甲○○到庭執行職務。
中　　華　　民　　國　　111 　年　　10　　月　　5 　　日
            刑事第五庭  審判長法  官  張  智  雄
                              法  官  陳  鈴  香
                              法  官  林  源  森
以上正本證明與原本無異。
檢察官如不服本判決應於收受送達後二十日內向本院提出上訴書
狀，惟須受刑事妥速審判法第9條第1項限制，其未敘述上訴之理
由者，並得於提起上訴後二十日內向本院補提理由書（均須按他
造當事人之人數附繕本）「切勿逕送上級法院」。因疫情而遲誤
不變期間，得向法院聲請回復原狀。
                              書記官  江  玉  萍 
　　　　　　　　　　　　　　 
中　　華　　民　　國　　111 　年　　10　　月　　5 　　日


附錄：
刑事妥速審判法第9條
除前條情形外，第二審法院維持第一審所為無罪判決，提起上訴
之理由，以下列事項為限：
一、判決所適用之法令牴觸憲法。
二、判決違背司法院解釋。
三、判決違背判例。
刑事訴訟法第377條至第379條、第393條第1款之規定，於前項案
件之審理，不適用之。